【裁判字號】    97,易,1565
【裁判日期】    971119
【裁判案由】    詐欺
【裁判全文】
臺灣臺北地方法院刑事判決              97年度易字第1565號
公  訴  人  臺灣臺北地方法院檢察署檢察官
被      告  丙○○
選任辯護人  陳學驊律師
上列被告因詐欺案件，經檢察官提起公訴（97年度偵字第5190號
），本院判決如下：
    主  文
丙○○無罪。
    理  由
一公訴意旨略以：被告丙○○預見將其所有之帳戶提供他人使用
  ，將使該帳戶成為詐騙集團存取詐騙款項之用，竟仍基於幫助
  詐欺之犯意，於不詳時地將其於民國96年3 月26日在新光商業
  銀行大直分行申辦之0000000000000000號帳戶（下稱本案帳戶
  ）之存摺、提款卡等物，交予不詳之詐騙集團成員使用，該詐
  騙集團成員取得前述帳戶後，意圖為自己不法之所有，於97年
  1 月6 日以0000000000號撥打電話聯絡被害人戊○○，向其佯
  稱為奇摩網站賣家，因拍賣網站上之交易問題需被害人至ATM
  查詢餘額，致被害人陷於錯誤，於97年1 月6 日下午4 點22分
  左右至桃園縣龜山鄉長庚醫院醫學大樓1 樓之中華郵政提款機
  依對方指示操作，先後2 次共匯出新臺幣（下同）3 萬3972元
  入前述帳戶等語，因認被告涉犯刑法第339 條第1 項詐欺罪之
  幫助犯。
二犯罪事實應依證據認定之，無證據不得認定犯罪事實，又不能
  證明被告犯罪者，應諭知無罪之判決，刑事訴訟法第154 條第
  2 項、第301 條第1 項分別定有明文。且認定犯罪事實所憑之
  證據，雖不以直接證據為限，間接證據亦包括在內，然無論直
  接或間接證據，其為訴訟上之證明，須於通常一般之人均不致
  於有所懷疑，而得確信其為真實之程度者，始得據之為有罪之
  認定，倘其證明尚未達到此一程度，而有合理性懷疑之存在時
  ，即無從為有罪之認定，此有最高法院76年度臺上字第4986號
  判例意旨可資參照。又認定不利於被告之事實，須依積極證據
  ，苟積極證據不足為不利於被告事實之認定時，即應為有利於
  被告之認定，更不必有何有利之證據（最高法院30年度上字第
  816 號判例參照）。再刑法上幫助犯之成立，須行為人基於幫
  助正犯犯罪之意思，予正犯以精神上或物質上之助力而參與犯
  罪構成要件以外之行為，以助成正犯犯罪之實施為要件，倘在
  外形上雖可認為幫助，但對正犯之犯罪，無違法之認識，而欠
  缺幫助犯罪之故意，其行為縱予正犯以助力，尚難遽令負幫助
  之罪責，最高法院亦著有20年上字第1828號判例、88年度臺上
  字第5848號判決意旨可參。
三公訴人認為被告涉犯幫助詐欺罪，無非以被告之供述、告訴人
  之指訴、臺灣郵政自動櫃員機領據2 張、本案帳戶之交易明細
  、繳款紀錄等為其論據。被告雖承認於96年間將本案帳戶之存
  摺、提款卡交予代書丁○○，同意由丁○○使用該帳戶之事實
  ，但否認有幫助詐欺取財犯行，辯稱：其於95年間購買桃園市
  ○○○街209 號7 樓之1 、之2 房地（下稱本案不動產），於
  96年向新光銀行申辦貸款，因丁○○允諾代為給付貸款本金及
  利息，而將新光銀行帳戶之存摺及提款卡交予丁○○處理，均
  未取回等語，並提出本案不動產買賣契約書影本（本院卷第42
  至45頁）為證。本院認為：
(一)依新光商業銀行消費者貸款申請書（本院卷第93頁）、新光商
  業銀行97年3月28日新光銀大直字第18號函檢附之存摺存款對
  帳單、存款帳戶存提交易明細查詢、繳款記錄查詢（偵卷第23
  之1頁至第27頁）、證人即被害人戊○○之證言等資料可知，
  被告於96年2月13日向新光商業銀行申辦40萬元簡易貸款，同
  年3月26日申辦本案帳戶，經新光商業銀行核准貸款20萬元，
  並於同年3月27日將放款金額20萬元匯入本案帳戶，該筆金額
  於96年3月28日至4月2日期間先後領出，僅餘1988元，嗣於96
  年5月8日、6月6日、7月4日各有5000、5800、6000元等款項匯
  入，用以支付貸款利息，惟自96年8月起即未再轉入支付利息
  所需款項。至97年1月6日，被害人戊○○遭詐騙集團成員佯稱
  為奇摩網站賣家，因拍賣網站上交易發生問題，需被害人至
  ATM查詢餘額，被害人因而於同日下午先後匯款2萬9989、3983
  元至本案帳戶等情，堪認屬實。
(二)證人甲○○於本院審理時結證稱：其不認識被告，從來沒有見
  過面，當初是鎮翰資產公司丁○○借用其名義購買本案不動產
  ，買賣價金是260 萬，允諾一戶付其2 萬元。丁○○請人拿好
  幾份資料到其工作之鶯歌工地要其簽名，本案不動產買賣契約
  書影本（本院卷第42至45頁）上『甲○○』簽名均非其所簽，
  但印章是其同意丁○○去刻的，其簽了銀行貸款還有類似剛才
  該份契約書之買賣契約，也有辦妥過戶手續，丁○○說買方有
  30萬還沒有付，所以所有權狀正本還在她那裡，其不知道之後
  有無全部付完。其不知道房子賣給誰，也沒有接洽買賣其他相
  關事項，其交付丁○○之物品有銀行帳戶存摺及帳戶印章、身
  分證影本、授權她刻壹個印章方便辦買賣及過戶手續，其另外
  申請一個新的郵局帳戶給她用，但郵局帳戶跟買房子這件事沒
  關係（本院卷第96至97頁）等語。證人乙○○於本院審理時結
  證稱：其前係鎮瀚開發公司之員工，丁○○則為該公司之代書
  ，因被告購買本案不動產，而介紹被告與丁○○認識，當時丁○○向被告表示不需要給付頭期款，只要辦理貸款就足以買下
  本案不動產，由振和開發公司代為管理，收取租金後扣除應償
  還之本金、利息及給付鎮瀚開發公司管理費用後，才是被告可
  以收取的金額，房貸名義上是被告負擔，但實際上是由鎮瀚開
  發公司處理。本案不動產契約書是在桃園鎮瀚開發公司裡簽立
  的，當時其亦在場，95年間有前往基隆路旁的麥當勞，但詳細
  日期不太記得，在場人有丁○○、丁○○之助理賴秀美跟被告
  ，證人甲○○不在場，當天是為了本案不動產要去中華商業銀
  行辦撥款，其有陪同被告前往中華商業銀行辦理相關房屋貸款
  手續，辦完後，被告將中華商業銀行之存摺、開戶印章、提款
  卡、密碼單等均交予丁○○。在被告交付前述物品之前，丁○○就說被告購買本案房屋不用自備款，丁○○代表鎮瀚開發公
  司向被告承諾會將房子出租，房客如果要匯款，丁○○會以被
  告之帳戶收款，要求被告交付存摺、印章、提款卡是方便鎮瀚
  開發公司管理。本件買賣之相關事項被告都是透過其與丁○○
  交涉，被告前往新光商業銀行開戶時其不在場，但知道被告有
  將該行存摺、提款卡、密碼交給丁○○，包括所有權狀也在丁○○手上，丁○○說是方便公司作業，其無法過問。本案不動
  產過戶後約6 個月到1 年左右，被告有透過其向丁○○索取存
  摺、提款卡、所有權狀原本，因被告簽完約後，95年間鎮瀚開
  發公司倒了，另外換地址名稱營業，到96年中也找不到丁○○
  ，才帶被告去看屋，找鎖匠開門（本院卷第97頁反面到第100
  頁）等語。由證人甲○○、乙○○前述證言，及本案不動產買
  賣契約書影本、香港上海匯豐銀行信義分行（原中華商業銀行
  經合併）97年8月18日中銀信字第59號函檢附之個人小額消費
  者貸款申請表、貸款借據暨約定書、同意書、放款客戶還款繳
  息查詢單（本院卷第53至57頁），及本案帳戶之交易情形可知
  ，訴外人丁○○借用證人甲○○之名義購買本案不動產後，於
  95 年11月27日仍以證人甲○○之名義與被告簽訂不動產買賣
  契約，將本案不動產以280萬元售予被告，被告並於同日前往
  原中華商業銀行申請250萬元消費貸款，而申辦000000000000
  號帳戶，再於96年2月13日向新光商業銀行申辦40萬元簡易貸
  款，而申辦本案帳戶（嗣僅核貸20萬元，此部份已詳述於前）
  ，並於取得前述二帳戶之存摺、提款卡、密碼單後，先後交予
  丁○○保管等情，堪予認定。
(三)證人乙○○雖證稱被告購買本案不動產之目的係在投資等語。
  惟被告前無投資房地之經驗，復無購買房地之資力，其於購買
  本案不動產前從未前往看屋，確認環境、交通、內部裝潢等足
  以影響房價之因素，即先後向原中華商業銀行及新光商業銀行
  申辦貸款，背負合計270 萬元之債務，而買受本案不動產，直
  至訴外人丁○○避不見面，始由證人乙○○帶往查看房屋，已
  與一般投資人選擇投資標的應有之作為迥異。且被告購買本案
  房屋既無須支付任何頭期款及分期給付之價金，亦無須支付任
  何利息，卻可享有投資利益，更與常情不符。況其背負270 萬
  元之貸款債務，卻於辦妥申貸手續後，將銀行核撥款項之帳戶
  相關資料交予訴外人丁○○保管，任令訴外人丁○○提領貸款
  所得金額，且在本案不動產所有權移轉登記辦妥後，均未取得
  本案不動產之所有權狀等相關資料，於半年至1 年後（約相當
  於本案被害人遭詐騙之時間）始透過證人乙○○向訴外人丁○○索討所有權狀及本案帳戶相關資料，不僅殊難想像，亦與一
  般房屋仲介公司代客戶管理房屋之模式不同。參以證人甲○○
  同受訴外人丁○○之邀，提供自己名義供其買賣房屋，交付銀
  行帳戶存摺及印章，並與其約定獲取2 萬元代價之情，已可認
  被告係擔任訴外人丁○○之人頭，供其買賣本案不動產。惟一
  般人對於社會事物之警覺性或風險評估，常因人而異，且與受
  教程度、從事之職業、心智是否成熟，並無必然之關連，此觀
  諸詐騙集團之詐騙手法經政府大力宣導及媒體大幅報導後，仍
  有高級知識分子受騙之情形，即可明瞭，自不得一概認定此等
  出借帳戶者之主觀上均有幫助詐欺之不確定故意。本件被告交
  付新光銀行帳戶予訴外人丁○○之目的既在擔任購屋之人頭，
  訴外人丁○○客觀上復有以證人甲○○名義與被告簽訂買賣契
  約及辦理過戶之行為，不論訴外人丁○○於被告向原中華商業
  銀行及新光商業銀行申辦貸款後，是否確將所得貸款用以支付
  買賣價金，或清償前次銀行貸款（以證人甲○○名義購買本案
  不動產部份），均難認為被告於交付本案帳戶予訴外人丁○○
  時，已預見訴外人丁○○將轉交予詐騙集團成員用以詐騙被害
  人，而有幫助詐騙集團成員實施詐欺取財行為之故意或縱使取
  得其存摺與提款卡之人利用該帳戶作為詐欺犯行之用，亦不違
  背其本意之不確定故意。
(四)綜上所述，公訴人所舉證據未達於通常一般之人均不致有所懷
  疑之程度，復查無其他積極證據足證被告涉有幫助詐欺取財之
  故意，不能證明被告犯罪，參照前述說明，依法應為無罪之諭
  知。
四另被告前述帳戶之存摺、印章、提款卡於96年3 、4 月間交付
  訴外人丁○○使用之情，已詳述前，則丁○○是否另涉將被告
  前述帳戶之提款卡交予詐騙集團成員使用，或向銀行詐貸房屋
  貸款，而涉犯幫助詐欺取財或詐欺取財罪嫌部分，應由檢察官
  另行偵辦，併此說明。
五依刑事訴訟法第301條第1項，判決如主文。
本案經檢察官賴秋萍到庭執行職務
中    華    民    國    97    年    11    月    19    日
                  刑事第十五庭  審判長法  官  廖紋妤
                                      法  官  孫惠琳
                                      法  官  邱蓮華
上正本證明與原本無異。
如不服本判決，應於判決送達後10日內向本院提出上訴狀（應抄
附繕本）。告訴人或被害人如對於本判決不服者，應具備理由請
求檢察官上訴，其上訴期間之計算係以檢察官收受判決正本之日
期為準。
                                      書記官  葉宜玲
中    華    民    國    97    年    11    月    19    日


司法院資訊處製作；財團法人民間司法改革基金會備份。
